【裁判字號】    98,訴,1563
【裁判日期】    990303
【裁判案由】    確認本票債權不存在等
【裁判全文】
臺灣桃園地方法院民事判決              98年度訴字第1563號
原      告  丙○○
訴訟代理人  林梅玉律師
被      告  甲○○
訴訟代理人  陳德峰律師
            周建才律師
上列當事人間請求確認本票債權不存在等事件，於民國99年02月
05日言詞辯論終結，本院判決如下：
    主      文
確認被告持有原告簽發如附表所示之本票債權不存在。
訴訟費用由被告負擔。
    事實及理由
一、按確認之訴，非原告有即受確認判決之法律上利益者，不得
    提起。所謂即受確認判決之法律上利益，係指法律關係之存
    否不明確，原告主觀上認其在法律上之地位有不安之狀態存
    在，且此種不安之狀態，能以確認判決將之除去者而言，若
    縱經法院判決確認，亦不能除去其不安之狀態者，即難認有
    受確認判決之法律上利益（最高法院52年台上字第1240號判
    例意旨可資參照）。本件原告主張被告持有如附表所示之本
    票（下稱系爭本票）債權不存在等語，業經被告否認，被告
    並已持向本院聲請本票准予強制執行裁定在案，有本院簡易
    庭98年度司票字第2849號裁定及系爭本票等影本各1 件在卷
    可稽（本院卷第10、11頁）。是兩造間就系爭本票債權是否
    存在即屬不明確，而造成原告法律上地位之不安定，且該不
    安定之法律上地位，得以確認判決加以除去。準此，本件原
    告自有提起確認之訴之法律上利益，合先敘明。
二、原告主張略以：
  (一)原告與被告間並無任何債權債務關係存在，被告持向本院聲
    請本票准予強制執行裁定之系爭本票，係被告指使訴外人張
    明聰、乙○○於民國98年04月11日在桃園縣龜山鄉○○○路
    91號5 ℉咖啡廳脅迫原告所簽發，故被告係基於侵權行為取
    得系爭本票，原告以起訴狀繕本之送達撤銷該受脅迫所為之
    意思表示，爰依民法第184 條第1 項、第185 條等規定，請
    求確認系爭本票債權不存在。
  (二)聲明：如主文所示。
三、被告抗辯略以：
  (一)原告及其配偶於97年12月間起，陸續委託被告處理工程及財
    務糾紛等事務（如本院卷第68頁之附表一所示，下稱系爭事
    務），被告員工張明聰與原告、其妹謝郁婷及其員工乙○○
    於98年04月11日就被告為原告處理委託事務所支出車馬費、
    購買其他公司執照費用、各項代墊款及報酬協商，經兩造結
    算確認原告應給付被告新台幣（下同）200 萬元，扣除兩造
    間合夥購買璟欣公司牌照24萬元及交際費用166,000 元後，
    餘額為1,594,000 元，原告始當場簽發系爭本票交予被告。
    原告係基於自由意識下簽立系爭本票交予被告，否則豈會與
    被告清楚會算各項金額。當時在場原告員工乙○○對系爭本
    票簽發過程知之甚詳，且於原告及其配偶委託被告代為處理
    系爭事務當時，均陪同原告或其配偶共同與被告協商。詎原
    告簽發系爭本票後，屢經被告催討，均避不見面，被告聲請
    本票裁定准予強制執行後，原告竟又藉詞陳稱系爭本票係受
    被告脅迫所簽發，因此撤銷遭脅迫之意思表示，應由原告負
    舉證責任。
  (二)依原告所提出98年04月11日原告、謝郁婷及乙○○與被告員
    工張明聰在上開咖啡廳對話之錄音譯文（下稱系爭錄音譯文
    ）內容，錄音時間「01：07：20」時，張明聰（即該譯文中
    之「怪」）向原告開玩笑表示「這樣好不好？只差沒給妳跪
    而已」等語，原告仍開玩笑回應稱：「應該是我要跪你們才
    對」等語時，可聽見原告之笑聲，及錄音時間「02：01：18
    」、「02：01：54」間雙方之對話，亦有互開玩笑及許多笑
    聲參雜其中，若原告受強暴脅迫，應無此種反應與應對。雙
    方對話中固可略見氣氛沉重，或偶爾略聞原告哭泣聲者，惟
    此應為原告深感債務問題無法解決所致，並非原告受強暴脅
    迫所生，且當時雙方談話地點係公開場所，原告亦有其妹與
    員工陪同，更無對原告施以強暴脅迫之可能。由此足見原告
    並未受強暴脅迫。
  (三)從系爭錄音譯文錄音時間「08：59」起至「13：11」止，張
    明聰向原告解釋系爭本票金額如何計算，原告亦無否認，另
    由錄音時間「01：20：08」起至「01：21：07」止之對話內
    容，可知當時張明聰明白向原告表示「妳就這樣說了，我也
    不會給妳勉強啦！」，嗣原告回答：「金額多少你寫阿」等
    語，即係同意簽發系爭本票之意，益足見原告係自行同意簽
    發系爭本票，並非受強暴脅迫所為。嗣經原告同意簽發本票
    後，即開始向原告解釋（錄音時間「01：21：18」至「01：
    22：00」），其間原告有提出問題者，即再對其解釋，原告
    亦無反對之表示，並回答：「對」（錄音時間「01：21：56
    」），表示其同意；解釋完畢，原告隨即回答「嗯」（錄音
    時間「01：22：10」），表示其同意，由此可知，原告同意
    前開金額之計算。再由錄音時間「01：22：24」時，原告表
    示：「我寫名字阿，又不是叫你幫我簽名」等語，亦可知原
    告同意簽發系爭本票。另從錄音時間「01：59：51」起之對
    話，可知系爭本票上是否需填寫抬頭（即受款人），已明白
    向原告表示任由其自行決定如何填寫。綜上，系爭本票上之
    金額、是否簽發及填寫受款人等，皆係由原告出於其自由意
    志，並於同意債務存在及數額後，自行填寫而簽發，足見原
    告已承認系爭債務之存在，並非遭受強暴脅迫而簽發系爭本
    票。
  (四)答辯聲明：原告之訴駁回。
四、本院之判斷如下：
  (一)原告主張：被告持有原告所簽發系爭本票，聲請本院裁定准
    予強制執行確定在案之事實，業據提出本院簡易庭98年度司
    票字第2849號裁定及系爭本票等影本各1 件在卷可稽（本院
    卷第 10、11 頁），亦為被告所不爭執，足信為真。
  (二)按本票固為無因證券，票據債務人不得以自己與發票人或執
    票人前手間所存在之抗辯事由，對抗執票人。然發票人非不
    得以自己與執票人間所存之抗辯事由對抗執票人，此觀票據
    法第13條上段之反面解釋而自明。又如發票人一旦提出其基
    礎原因關係不存在之對人抗辯，執票人自應就該基礎原因關
    係存在之積極事實，負舉證責任（參照最高法院81年台上字
    第879 號判決要旨）。經查：
  1.訴外人張明聰為被告員工，原告簽發系爭本票是要交付予被
    告，張明聰則係本於被告代理人之地位代為收受該票，此為
    兩造所不爭執，是兩造為系爭本票之直接前後手無疑，核諸
    前開說明，原告自得執兩造間原因關係抗辯。原告既否認其
    簽發系爭本票有何原因關係存在，自應由執票人即被告就系
    爭本票基礎原因關係存在之積極事實，負舉證責任。
  2.被告陳稱：原告與其配偶委託被告處理系爭事務，經兩造結
    算各項代墊款及報酬，原告確認應給付被告1,594,000 元始
    簽發系爭本票一節，業據原告否認。經查：
    (1)證人乙○○到庭證稱略以：「（簽本票當天是否有跟原告
      說這是她先生的事，她簽本票後不會找她？）有，因為當
      時原告先生在勒戒尚未出來，我們跟原告說原告先生之前
      答應被告沒有憑據，所以那時先請原告簽出本票，等原告
      先生勒戒出來，再跟被告處理，如原告先生跟被告處理，
      被告就會把票還給原告。」、「（如果原告先生跟被告沒
      有處理，那原告的本票呢？）那我也不知道。」、「（之
      前你與原告、原告先生一起去找被告幫忙，去了幾次？）
      很多次。是幫忙工程上及原告先生力鼎公司這邊的債務，
      也有原告先生自己的債務。）」、「（被告受委託處理葉
      茂木取回工程款約定報酬10萬元？約定時、地為何？委託
      取回工程款之數額為何？）取回工程款數額80萬元，上載
      取回，但實際上原告先生是要拗對方，因為對方要原告先
      生把錢吐出來，但原告先生拜託被告處理到不用付80萬元
      ，至於這件實際的工程為何，我不了解。」、「（力鼎公
      司與葉茂木是否真有工程合約存在？）我是98年過年後才
      到力鼎公司上班，所以這件有無工程合約我不太清楚。」
      、「（97年12月為何會在場見聞此事？）我在過年前就有
      上來台北，我一上來他們先處理的就是葉茂木這件事情。
      我跟原告先生之前就認識，只是中間我們沒有聯絡。」「
      （當天原告是否在場？）原告沒有在場…」、「（附表一
      第二項事件所約定的報酬10萬元，是指代墊款10萬元？還
      是代墊10萬元，報酬就需要10萬元？】因為當天也是臨時
      接電話，我跟原告先生、被告直接到基隆，板模工如果沒
      有付出工程款，板模工就不讓工地進行，後來由被告先付
      款，後來才約定報酬，但我不知道他們何時約定，他們約
      定10萬報酬時我沒有在場。」、「（附表一第四項之事件
      ，泥作工程是否有包給被告？）有。工程總價多少我不清
      楚，他們約定報酬30萬元時我有在場，因為長安國中在趕
      工，少泥作，原告先生去拜託被告，後來有做完。」、「
      （30萬元是工程款還是報酬？）報酬，因為工程款是工人
      直接向原告先生請款。」、「（談約定報酬30萬元時，原
      告是否在場？）不記得，不過工程做完請款，原告先生把
      錢交給原告處理，所以被告請款（報酬）時，原告也在場
      ，沒有說麼話，但當時沒有給。力鼎公司的錢包括開票、
      付款基本上都是原告在處理。」「（原告是否力鼎公司的
      會計？）我在那邊上班，我都直接叫原告董娘。」、「（
      附表一第七項委託被告處理事件時，承諾報酬200 萬元時
      ，原告是否在場，如在場，有無為任何意思表示？）剛開
      始是原告先生答應的，當初這塊地因為原告先生借錢被設
      定，原告一直要約債權人出來談，因為原告先生要買賣這
      塊地，被設定無法買賣，原告先生有拜託被告處理這件事
      ，後來事情也有處裡完，債權人也有出來向原告先生拿錢
      ，因為買主當天付款直接給債權人，債權人就把設定塗銷
      ，約定200 萬元，一開始1 、2 次我和原告先生去拜託被
      告時，原告不在場，後來幾次原告有時也有在場，原告如
      在場很少講話。」、「（談200 萬元時，原告是否在場？
      ）沒有。」、「（附表一第八項所載內容與第二項是否指
      同一事件？）是同一工程的後續。」、「（後續工程是以
      30萬元包給被告承作？）那筆工程30萬元做不起來，力鼎
      公司之前請了太多的預付款，後來都要依進度表向教會請
      款，約定報酬30萬元是被告自南部叫一群泥作的人上來幫
      力鼎趕工，工程是另外的，報酬30萬，約定時原告是否在
      場我不知道。」、「（附表一第八項所述30萬元，被告有
      無向原告或其先生請款？）沒有。」、「附表一有載明報
      酬數額280 萬元，98年04月11日當天為何本票簽1,594,00
      0 元？）因為被告說他拜託或請人家吃飯的這些錢都算他
      自己花的，總金額是280 萬元，被告稱以200 萬元處理，
      200 萬元再扣當初原告先生買一支營造廠的牌26萬元，還
      有吃飯、酒錢96,000元，另先前被告身上沒有錢，原告有
      給被告5 萬元，也有扣掉。」、「（98年04月11日協商附
      表一的事項，提到要求原告及其先生負擔報酬時，原告是
      否有否定這些報酬的事實？）當時原告的先生還在勒戒，
      原告、原告先生去拜託被告處裡事情時所答應的事都沒有
      憑據。當天並沒有拿出這張附表談。」等語（詳見本院卷
      第74至79頁）。則依上開證人所證述，充其量僅能證明係
      原告配偶委託被告處理系爭事務及承諾報酬，尚難僅憑原
      告於其配偶與被告討論系爭事務時偶有在場，即認兩造間
      就被告受委託處理系爭事務及報酬確有達成委任之意思表
      示合致之事實，且由上開證人所述，亦難認原告於98年04
      月11日與被告人員討論債務當時有承認原告自身對被告負
      有債務之意思。
    (2)另觀諸系爭錄音譯文全文，訴外人即被告員工張明聰（即
      譯文中之「怪」）亦曾向原告表示：「（08：59怪：）…
      160 萬妳本票寫給我，寫出來，我也不會找妳，我會找小
      陳（即原告配偶），因為這就是本來小陳答應要給我們的
      …」、「（13：18怪：）…妳寫160 萬出來就好，我會找
      小陳，不會找妳，事實事情也跟妳沒關係…」、「（16：
      18怪：）…我大哥也有講，一定會留路讓妳走，因為事情
      不會牽涉到妳，這是小陳的事，跟妳沒有關係…」、「（
      18：58怪：）我說到這樣，妳無法相信我嗎？…寫一寫本
      票給我，我說不會拿給我大哥，我會留在身上，這樣好嗎
      ？」、「（19：34靜即原告）：這個債我要幫他背？（19
      ：38怪：）背不背不至於妳啦，不在於妳啦。」、「（19
      ：40靜：）因為你要我簽我的名字啊！（19：41怪：）簽
      妳的名字，沒錯，意思聽起來是要妳背，但是，不會找妳
      。」、「（19：49靜：）可是就是我的名字，怎麼不會找
      我。（19：51怪：）就不會找妳啊，因為現在小陳不在啊
      ，不是嗎？我有說過，我不會找妳，我會找小陳。」、「
      （20：20靜：）名字是我的，怎麼不會找我。（20：20怪
      ：）我找小陳就好，因為是小陳給我們答應的，不是這樣
      嗎？」等語，有系爭錄音譯文及錄影光碟各1 件在卷可參
      （本院卷第37至64頁）。由上開對話內容，益足證被告所
      指之系爭債務，實係原告配偶積欠被告之債務，確與原告
      無關。
  3.據上，被告未能舉證證明兩造就系爭本票之基礎原因關係確
    係存在之事實，原告主張：系爭本票之票據原因關係不存在
    一節，堪予採信，被告辯稱：票據原因關係存在一節，即不
    足採。
  (三)至原告另主張：其係受脅迫而簽發系爭本票，以起訴狀繕本
    之送達撤銷該受脅迫所為之意思表示等語，則為被告所否認
    。按當事人主張其意思表示係因被詐欺或脅迫而為之者，應
    就其被詐欺或被脅迫之事實，負舉證之責任；而票據債務人
    主張執票人取得票據出於惡意或詐欺時，則應由該債務人負
    舉證之責（參照最高法院21年上字第2012號、64年台上字第
    1540號判例），據此，原告就其受脅迫簽發系爭本票之事實
    ，應負舉證之責。經查，依系爭錄音譯文內容以觀，被告人
    員與原告在商談如何處理原告配偶積欠被告債務之過程中，
    尚難認有以兇惡或使原告畏懼之言語脅迫原告簽發系爭本票
    之情形。再衡諸系爭本票之簽發地點係一公開場所，簽發當
    時原告之妹亦在場，事後原告復未報警或為任何刑事訴追，
    從而原告主張：其係受脅迫而簽發系爭本票，以起訴狀狀繕
    本之送達撤銷該受脅迫所為之意思表示一節，尚屬無據。惟
    如前所述，原告主張：系爭本票之票據原因關係不存在一節
    ，堪予採信，是其請求確認被告之系爭本票債權不存在一節
    ，仍為有理由，應予准許。
五、綜上，原告請求確認被告持有原告所簽發如附表所示之系爭
    本票債權不存在，為有理由，應予准許。
六、本件事實已臻明確，兩造其餘攻擊防禦方法及舉證，核與判
    決結果無影響，爰不一一論述，併此敘明。
七、結論：本件原告之訴為有理由，依民事訴訟法第78條，判決
    如主文。
中    華    民    國    99    年    3     月    3     日
                        民事第三庭    法  官  周玉
附表（系爭本票）：
┌────────┬────┬──────┬───┬───────┐
│發票人          │票據號碼│發票日      │到期日│面額（新台幣）│
├────────┼────┼──────┼───┼───────┤
│丙○○（即原告）│CH781401│98年04月11日│未記載│1,594,000元   │
└────────┴────┴──────┴───┴───────┘
以上正本係照原本作成
如對本判決上訴，須於判決送達後20日內向本院提出上訴狀
中    華    民    國    99    年    3     月    3     日
                                      書記官  楊郁馨

司法院資訊處製作；財團法人民間司法改革基金會備份。
